臺灣臺中地方法院民事判決
110年度訴字第3229號
原      告  温英傑  
            温英崇  
共      同
訴訟代理人  張豐守律師
被      告  郭廖玉琴(即郭文城之繼承人)

            郭虹琳(即郭文城之繼承人)


            郭奇彰(即郭文城之繼承人)

            郭奇庭(即郭文城之繼承人)

            郭虹岐(即郭文城之繼承人)

            郭虹穗(即郭文城之繼承人)


            郭虹汝(即郭文城之繼承人)

            郭文安(即郭錦標之繼承人)

            陳郭寶鳳(即郭錦標之繼承人)


            郭文山(即郭錦標之繼承人)

            郭國珍(即郭錦標之繼承人)

上列當事人間塗銷地上權登記事件，本院於民國111年2月16日言
詞辯論終結，判決如下：
    主    文
被告應將如附表所示地上權辦理繼承登記後予以塗銷。
訴訟費用由被告連帶負擔二分之一，餘由原告負擔。
    事實及理由
壹、程序方面：
一、按不變更訴訟標的，而補充或更正事實上或法律上之陳述者
    ，非為訴之變更或追加，民事訴訟法第256條定有明文。本
    件原告起訴時聲明第1項原請求：「被告等應協同原告温英
    傑、温英崇就被繼承人郭錦標如附表所示之地上權辦理繼承
    登記後，塗銷之。」（見本院卷第14頁）。嗣原告於111年2
    月16日當庭更正聲明如主文所示，核與前開民事訴訟法規定
    相符，應予准許。
二、被告郭廖玉琴、郭虹琳、郭虹岐、郭虹穗、郭虹汝、郭文安
    、陳郭寶鳳、郭文山、郭國珍經合法通知，無正當理由，未
    於言詞辯論期日到場，核無民事訴訟法第386條各款所列情
    形，爰依原告聲請，由其一造辯論而為判決。　　
貳、實體方面：
一、原告主張：
　　坐落臺中市○區○○段○○段○00地號土地(下稱系爭土地)為原告
    所共有，應有部分各二分之一。系爭土地於民國41年9月11
    日辦理登記權利人為郭錦標之地上權設定登記（下稱系爭地
    上權，詳如附表所示)，並登載系爭地上權權利存續期間為4
    1年7月15日至51年7月15日。又被繼承人郭錦標業已死亡，
    被告為其繼承人，迄未辦理繼承登記。系爭地上權已因存續
    期間屆滿而消滅，系爭土地上之建物亦已因房屋老舊，外牆
    破損而經臺中市政府拆除而滅失不復存在。系爭地上權登記
    形式上既仍存在，自妨害原告所有權之圓滿行使，爰依民法
    第767條第1項之規定，訴請被告就系爭地上權辦理繼承登記
    後，塗銷系爭地上權登記等語。並聲明如主文第1項所示。
二、被告答辯：
(一)被告郭奇彰、郭奇庭方面： 
　　依土地法規定及原告提出之地上權設定契約證書第4條約定
    ，系爭地上權之地上權人有優先購買權。原告溫英傑係基於
    買賣原因取得系爭土地所有權，然當時竟未通知地上權人得
    依同樣條件優先購賣，顯非合法。並聲明：駁回原告之訴。
(二)其餘被告未於言詞辯論期日到場，亦未提出書狀，作何聲明
    或陳述。
三、得心證之理由：
(一)原告主張之事實，業據其提出與所述相符之土地登記謄本、
    地上權設定契約證書、臺中市政府都市發展局107年8月7日
    中市都管字第1070136122號函、繼承系統表、戶籍謄本(見
    本院卷第21至73頁)及本院家事法庭函(見本院卷第117頁)等
    件為證。徵之被告郭奇彰、郭奇庭對於原告主張之事實並未
    爭執，僅以上開情詞置辯；其餘被告對於原告主張之事實，
    已於相當時期受合法之通知，而於言詞辯論期日不到場爭執
    ，復不提出書狀答辯以供本院斟酌，其等無正當理由而不到
    場，依民事訴訟法第280條第3項、第1項規定，即視同自認
    ，堪信原告主張屬實。
(二)按地上權之塗銷，性質上乃不動產物權之處分行為，於繼承
    人因繼承取得地上權之情形，依民法第759條規定，應經辦
    理繼承登記，始得為地上權之塗銷登記。且為訴訟經濟計，
    當事人一訴請求辦理繼承登記後再為塗銷，並無不可。查，
    系爭地上權仍登記於郭錦標名下（見本院卷第21頁系爭土地
    登記第一類謄本），而郭錦標業已死亡，被告為其繼承人，
    且均未拋棄繼承，有原告陳報之郭錦標繼承系統表、戶籍謄
    本及本院家事法庭函在卷可稽，被告既已繼承系爭地上權，
    依上所述，須先辦理繼承登記方得處分，原告請求被告就系
    爭地上權辦理繼承登記，應予准許。
(三)次按所有人對於妨害其所有權者，得請求除去之。民法第76
    7條第1項中段定有明文。又地上權並無如民法第451條之規
    定，其期限屆滿後，自不生當然變更為不定期之效果，定有
    存續期間之地上權，於限期屆滿時，地上權當然消滅（最高
    法院93年度台上字第834號判決意旨參照）。系爭地上權存
    續期間係自41年7月15日起至51年7月15日止，其存續期間業
    已屆滿而當然消滅，故原告依民法第767條第1項中段規定請
    求被告塗銷系爭上權登記，亦屬有據，應予准許。又系爭地
    上權既於51年7月15日即已因存續期間屆滿而當然消滅，則
　　原告溫英崇於54年1月29日因繼承而取得系爭土地所有權二
    分之一時，及原告溫英傑於63年11月23日因買賣取得系爭土
    地所有權應有部分二分之一時，即均無地上權人可言，要無
    被告郭奇彰、郭奇庭所辯未通知系爭地上權之地上權人優先
    承買問題，被告郭奇彰、郭奇庭所辯應有誤會，且不影響本
    件判決結果，附此敘明。
四、末按因共有物分割、經界或其他性質上類似之事件涉訟，由
    敗訴當事人負擔訴訟費用顯失公平者，法院得酌量情形，命
    勝訴之當事人負擔其一部（民事訴訟法第80條之1）。本件
　　被告係因繼承而取得系爭地上權，渠等或因未能知悉繼承該
    等地上權而未及塗銷，難以歸責於被告，而終止該等地上權
    之結果，亦純屬利於原告。本院斟酌上開情形，認本件訴訟
    費用由兩造各負擔二分之一，較為公平，茲參照民事訴訟法
    第80條之1規定法理，命由原告負擔本件訴訟費用二分之一
    ，餘由被告連帶負擔，附此敘明。
五、訴訟費用負擔之依據：民事訴訟法第78條、第80條、第85條
    第2項前段，判決如主文。
中　　華　　民　　國　　111 　年　　3 　　月　　8 　　日
                  民事第二庭    法  官  江奇峰
以上正本係照原本作成。
如對本判決上訴，須於判決送達後20日內向本院提出上訴狀。如
委任律師提起上訴者，應一併繳納上訴審裁判費。
中　　華　　民　　國　　111 　年　　3 　　月　　8 　　日
                                書記官  黃雅慧
附表：
權利種類 土地坐落 權利人 登記日期 (民國) 登記次序與登記字號 證明書字號 設定權利範 圍   地上權 台中市○區○○段○○段00地號 郭錦標 (歿) 繼承人： 郭廖玉琴 郭虹琳 郭奇彰 郭奇庭 郭虹岐 郭虹穗 郭虹汝 郭文安 陳郭寶鳳 郭文山 郭國珍        41.9.11 登記次序：001  登字記號：(空白)字第 001896號 管轄機關： 臺中市中山地政事務所       041(空白)字第000312號        1/2